【裁判字號】    96,易,3696
【裁判日期】    970530
【裁判案由】    詐欺
【裁判全文】
臺灣高雄地方法院刑事判決              96年度易字第3696號
公  訴  人  臺灣高雄地方法院檢察署檢察官
被      告  甲○○
上列被告因詐欺案件，經檢察官提起公訴（96年度偵字第6480號
），本院判決如下：
    主  文
甲○○犯詐欺取財罪，處有期徒刑貳年拾月。
    事  實
一、甲○○並明知其未投資台北縣之高爾夫球場，且已無經營工
    程公司及建設公司，尚積欠新臺幣（下同）千萬債務，又因
    案於民國90年間經發佈通緝中，竟假借曾擔任「力生診所」
    及工程公司之實際負責人之經歷，於94年中旬在高雄市○○
    路某游泳池認識在建設公司工作之丙○○，化名為「陳復生
    」向丙○○搭訕，並佯稱為台北縣三重市營業中之「力生診
    所」實際負責人，「力生診所」並於95年間升格為地區醫院
    而改名為「佑民醫院」，其在高雄市家中以視訊監管「力生
    診所」，每月收入70、80萬元，且曾投資新臺幣（下同）10
    億元在台北縣某高爾夫球場，在台北地區曾經營7 家建設公
    司、員工多達350 名，具有豐富之營造經驗並有診所營收之
    穩定收入，復解說相關建築、醫療知識，使丙○○信以為真
    ，進而與甲○○交往成為男女朋友，甲○○因而知悉丙○○
    有多筆高額定期存款，遂意圖為自己不法之所有，於94年11
    月底起佯稱計畫在高雄市區開立兩家聯合診所及建設公司、
    營造工程公司，以使兩人未來有安穩之生活，且已經積極接
    洽地主、醫生中，惟因開立診所、開設建設公司、營造工程
    公司均欠缺資金籌備、應酬等語，致丙○○遂陷於錯誤，誤
    認甲○○確因開立診所、建設公司亟需用錢，遂自94年11
    月底至96年1 月30日止多次提領定期存款及一般存款金額共
    計2,148 萬元交付予甲○○（交付時間、金額詳如附表所示
    ），詎甲○○並未將金錢用於籌備診所、建設公司等事項，
    反將所借金額另用於購買基金、汽車及其他花用。嗣因經丙
    ○○追問籌備診所、建設公司進度時，甲○○支吾其詞，推
    拖還在籌備，丙○○發覺有異，於96年2 月初向警方查證所
    認識者係真名為甲○○，且因案通緝中，始知受騙上當。
二、案經丙○○訴由高雄市政府警察局報告臺灣高雄地方法院檢
    察署檢察官偵查起訴。
    理  由
壹、證據能力部分：
    被告以外之人於審判外之陳述，雖不符前4 條之規定，而經
    當事人於審判程序同意作為證據，法院審酌該言詞陳述或書
    面陳述作成時之情況，認為適當者，亦得作為證據，刑事訴
    訟法第159 條之5 第1 項定有明文。本件被告及檢察官均對
    本院所引用審判外陳述等證據，均同意作為本案證據使用，
    本院審酌各該證據作成之情況，並無不法取供等非任意性情
    況，認為適當，依刑事訴訟法第159 條之5 第1 項得作為本
    案證據使用。
貳、認定事實所憑之證據及理由：
一、訊據被告甲○○固坦認有以上開名義向告訴人丙○○借款，
    因而於附表所示時間取得總計2148萬元等事實，惟否認有何
    詐欺犯行。辯稱：我有籌備診所、開設建設公司之真意，診
    所是因需以醫生名義申請，因醫生尚無法就任，故尚未籌備
    完成；建設公司則是慢慢規劃工程，待（96年）元宵節過後
    才找辦公室、申請牌照，嗣因友人知悉我被通緝到案，所以
    資金未到位云云。惟查：
（一）被告前因詐欺、侵占等案件，分別經臺灣板橋地方法院檢
      察署於90年9 月21日發佈通緝，經臺灣板橋地方法院於91
      年3 月8 日發佈通緝，嗣於96年2 月27日始經緝獲，有臺
      灣高等法院被告前案紀錄表在卷可參；而被告在94年底至
      96年初均對外表示係「陳復生」，有告訴人之匯款單、扣
      案之汽車買賣合約書及會員卡影本在卷可查；且被告係以
      「陳復生」之名與告訴人交往，交往期間對外表示與黃鳳
      嬌為姊弟，然兩人同居在高雄市前金區○○○路處所，並
      於附表所示之時間，向告訴人取得共計2148萬元之款項；
      另被告於95年1 月16日以80萬元購買6629 -LX號之BMW
      735 型自小客車，再於95年8 月2 日將購入之3879-XD 號
      之BMW 735 型自小客車過戶登記，上開兩輛自小客車均以
      黃鳳嬌之女葉榮美為登記名義人，亦經被告坦承在卷，且
      經告訴人於警詢、偵查及本院審理時證述明確，並與證人
      葉榮美於警詢、偵查所述相符（警詢卷第25～27、30～31
      頁、偵查卷第10、31～32頁），且有告訴人日盛國際商業
      銀行（定期存款）存摺影本、合作金庫銀行（活期儲蓄）
      存摺影本、支票影本、查扣車輛照片附卷可查（警詢卷第
      48～51頁偵查卷第84頁），上開事實均堪認定。
（二）又告訴人於警詢、偵查及本院審理中證述：我在建設公司
      當會計，94年中旬至高雄市○○路游泳池游泳時，被告以
      「陳復生」之名義前來搭訕認識，進而交往成為男女朋友
      ，被告告訴我他在台北地區曾經營7 家建設公司、員工多
      達350 名，擁有30億身價，但因投資高爾夫球場生意失敗
      ，僅靠台北縣之「力生診所」收入清償債務，該診所並於
      95年底升格為地區醫院而改名「佑民醫院」，平時在高雄
      家中以電腦視訊管理，診所每月營收有70、80萬元，且常
      跟我說工地工程之專業名詞、施工要領，又解釋藥名、藥
      效及成本等專業知識，讓我深信不疑；另被告表示與黃鳳
      嬌為親姊弟，因從小抱養之關係，所以不同姓等語，讓我
      誤以為被告之交友情形，我與被告後來已論及婚嫁，被告
      又表示想在高雄重新開始做生意，欲開立2 家診所及建設
      、營造工程公司，但因事業尚未成功，不想向友人借錢等
      語，被告又稱已經積極接洽台北、高雄市三民區之地主，
      並尋找診所地點，亦需籌備資金及交際費用，因此我將銀
      行之存款連同定期存款，在附表所示之時間，陸續交付給
      被告共計2148萬元，每次詢問被告相關開設診所、建設工
      程公司事宜，被告均借詞推託，96年2 月初我向朋友談及
      此事，發覺有異，向警察查證才知道被告本名並非叫「陳
      復生」，且正發佈通緝中等語（警卷第33頁、偵查卷第32
      頁、本院卷第118 ～127 頁），核與上開事實相符；亦經
      被告於本院審理時供稱：有向告訴人表示身價大概10億元
      ，但所開立之2 公司10幾年前就倒了，而力生診所91年初
      就沒有營業，我確實隱瞞告訴人，並謊稱力生聯合診所仍
      繼續營業，且以視訊管理，我向告訴人取得之2,148 萬元
      ，有1 千多萬元用於清償友人債務等語明確，足徵告訴人
      所述信而有據。
（三）另89年6 月間證人李通寶出資352 萬7,981 元（未經取回
      ）與被告在台北縣五股鄉○○路○ 段54號合開力生診所，
      並聘用醫師、護士經營，嗣因被告於89年9 月4 日起至90
      年4 月16日支票陸續遭退票（遭註銷45張支票，金額為
      362 萬1,572 元），於90年3 月30日列為永久拒絕往來戶
      ，另無法給付診所醫師、護士薪資，已於90年3 月25日歇
      業，力生診所之彰化銀行淡水分行帳戶亦於90年3 月8 日
      電話轉帳後僅剩51元，亦有證人即自訴人李通寶、羅學善
      、證人即力生診所護士李雅雯於另案侵占自訴案件之證述
      ，及協議書、力生診所開業執照、退票記錄、帳戶資料等
      相關資料可查（臺灣板橋地方法院90年自字第124 號卷第
      5 、9 ～12、39～45頁、同院90年自字第167 號卷第4 、
      55頁、96年自緝字第9 號卷第28、41～47頁），是被告所
      經營之力生診所顯已於90 年 間3 月間即歇業，更無所謂
      營業收入可言；另台北縣三重市並無「佑民醫院」，前「
      祐民醫院」之醫師為王怡昌，亦非力生診所負責醫師吳南
      山，故難認兩者有轉型之關係存在，亦經台北縣政府衛生
      局97年3 月7 日北衛醫字第0970020058號函覆明確（本院
      卷第77頁），益證被告向告訴人稱在高雄視訊管理力生診
      所，每月收入70～80萬元一情，顯係使告訴人陷於錯誤所
      為之虛偽之詞。
（四）被告雖陳稱投資高爾夫球場損失15億等語。然迄至本院審
      理程序，被告均未曾提出任何投資高爾夫球場之書面資料
      ，且證人葉榮美於偵查中亦證述未曾聽聞被告有投資高爾
      夫球場等語（偵查卷第29頁）；佐以證人黃鳳嬌於偵查中
      證述：我與被告在台北生活時，被告在工廠做香，也有請
      人做工程的挖土，但不知道有投資高爾夫球場等語（偵查
      卷第28頁），參以證人黃鳳嬌自90年起迄至96年1 月間為
      警查獲止，均與被告一同生活，亦不知被告有何投資高爾
      夫球場，是被告所述投資高爾夫球場損失15億一情，顯屬
      虛偽捏造之詞。又被告曾在台北縣三重市經營廣陸工程股
      份有限公司、投資翔贏工程有限公司，並以黃鳳嬌之名義
      設立廣旭工程有限公司，有公司基本資料查詢、財團法人
      金融聯合徵信中心資料在卷可查（本院卷第43、62～64頁
      ），然被告於本院審理時陳稱：上開公司10幾年前就倒了
      等語（本院卷第137 頁），足認被告係憑藉在有工程方面
      之知識經驗，使告訴人信其在高雄欲設立建設公司、營造
      工程之情，亦足認定。
（五）被告雖與告訴人交往成為男女朋友，然被告亦已於94年底
      向其友人黃桂英坦承真名為甲○○，有黃桂英於警詢之證
      述可查（警詢卷第26頁）；再被告與黃鳳嬌前為男女朋友
      ，於90年間在台北開設力生診所時，甚至對外表示為夫妻
      ，亦有證人李通寶於另案自訴案件證述可查（臺灣板橋地
      方法院90年度自字167 號卷第35頁）；此外，被告於95、
      96年間仍與黃鳳嬌同住於高雄市前金區○○○路處所，且
      同居、同睡，亦經證人葉榮美於警詢證述明確（警詢卷第
      25頁），是被告與告訴人認識並進而交往已逾1 年多，卻
      從未向告訴人表示與黃鳳嬌並非親姊弟，亦未表示其真名
      為「甲○○」，交往期間向告訴人取得之2148萬元，亦未
      曾用於開立診所，反用於買車及其他花用，足見被告顯以
      不實之身分及感情狀況，取得告訴人之信任，進而遂行其
      詐欺之犯行無疑。
（六）被告雖以前揭情詞置辯，然查：
   (1) 被告於附表編號4 即95年1 月16日向告訴人取得120 萬元
      款項，如前所述，其同日亦訂立汽車買賣合約購買價值80
      萬元車號6629-LX 號之BMW 自小客車，除交付10萬元定金
      ，並約定97年1 月17日交付其餘70萬元，有該告訴人匯款
      資料、合約書、97年1 月17日過戶登記書扣案可查；另被
      告於附表編號7 、8 之95年7 月4 日、95年7 月26日取得
      告訴人交付之350 萬元、100 萬元款項後，復於96年8 月
      2 日將購入車號3879-XD 號之BMW735型自小客車過戶登記
      在葉榮美名下，亦有該過戶登記書扣案可稽；參以被告於
      附表編號4 即96年1 月3 日取得告訴人交付之590 萬元後
      ，旋於96年1 月7 日以友人即郵局員工黃桂英之名義購買
      500 萬元之「群益真善美基金」等情，亦有黃桂英於警詢
      證述明確（偵查卷第41～42頁），並有扣案「群益真善美
      基金」交易確認書可查；復審酌被告於本院審理時亦陳稱
      ：向告訴人所取得之2148萬元，其中有1,000 多萬元用於
      清償積欠他人之債務，勤益基金贖回之款項，除匯款300
      萬元與告訴人外，其餘之2,087,209 元已拿去清償債務等
      語，足認被告一取得告訴人所交付之高額款項，即另作他
      用，並非用於開立診所、建設公司、營造工程甚明。
   (2) 又被告自94年11月22日至96年1 月30日止，陸續向告訴人
      取得之2,148 萬元，期間長達1 年，期間亦有多筆高達
      100 萬元以上之金額，被告在本院準備程序時雖提出「新
      開幕... 徵婦科、皮膚科、一般科之醫師、女醫師」之廣
      告剪角（本院卷第60頁），然該廣告剪角並無刊登日期，
      且係表明係「新開幕」之診所，卻無診所地址，是否真有
      其實，甚有所疑；況迄至本院審理時，被告均未提出任何
      有關設立診所、營建工程公司之書面資料（含承租場地租
      約、執照、場所地址、設備、場所外觀照片、場所人員等
      軟硬體設備），足認被告於取得告訴人交付之款項後，除
      虛藉登報徵人之方式搪塞外，並無任何具體作為，是其所
      辯顯為卸責之詞，不可採信。
   (3) 另被告雖曾於96年2 月13日請黃桂英將所回贖之基金匯款
      300 萬元予告訴人，有匯款書影本附卷可參（本院卷第59
      頁），然此時間已係96年2 月8 日告訴人報警發覺有異後
      所匯入（警詢卷第29頁），且係經告訴人以急需用錢嗣後
      再借予被告等語取得，亦經告訴人於本院證述明確，是其
      匯款一情，為詐取財物事後之還款，無礙其詐取財物犯行
      之成立，亦不足為被告上開辯詞之佐憑。
（七）綜上所述，告訴人顯因被告以虛偽之詞施行詐術而陷於錯
      誤，進而交付2,148 萬元一情，洵堪認定，被告上開所辯
      ，均不足採信，本件事證明確，被告犯行堪以認定，應依
      法論科。
、論罪科刑部分：
一、按行為人以一個犯意，為一行為或數行為而持續侵害同一法
    益，實現一個構成要件，而僅構成實質上之一罪（最高法院
    90年度台上字第5416號判決意旨參照），如數行為於同時同
    地或密切接近之時地實施，侵害同一之法益，各行為之獨立
    性極為薄弱，依一般社會健全觀念，在時間差距上，難以強
    行分開，在刑法評價上，以視為數個舉動之接續施行，合為
    包括之一行為予以評價，較為合理。查被告基於詐欺之同一
    目的，向告訴人佯稱欲開立診所、建設公司、營造公司，急
    需資金籌備、應酬，被告因同一原因，先後向告訴人取得附
    表所示之款項，係侵害一個法益，要屬單一犯罪行為（故無
    新舊法比較問題）。核被告所為，係犯刑法第339 條第1 項
    詐欺取財罪。
二、爰審酌被告前因詐欺、侵占等案件經臺灣板橋地方法院及臺
    灣板橋地方法院檢察署發佈通緝，有臺灣高等法院被告前案
    紀錄表在卷可憑，被告於通緝期間，並未反躬自省，反以不
    實姓名對外行騙，因而取得高達2,148 萬元之金額，致告訴
    人畢生積蓄全部化為烏有，幸經報警後極力取回300 萬元、
    10 萬 元，並賣出被告之2 部自小客車獲得158 萬元等情（
    本院卷第128 、129 頁），告訴人因感情、金錢均遭詐騙，
    痛不欲生；被告於本院97年1 月7 日準備程序表示其公司工
    程下個月（97年2 月）營業，才能還款等語（本院卷第41頁
    ），迄至本院97年5 月16日審理程序再陳稱下個月就有收入
    可清償等語（本院卷第133 頁），一再藉詞推託清償日期，
    並無償還之意；雖於本院審理中與告訴人達成和解，惟尚未
    清償全部詐得金額等一切情狀，量處如主文所示之刑。被告
    所犯之罪名為刑法第339 條第1 項之詐欺罪，且經本院判處
    刑度逾有期徒刑1 年6 月，不符減刑之要件，附此敘明。扣
    案之物品非供本案犯罪所用，另扣案之現金並無證據得以證
    明係被告所有係本件犯罪所得之物，並得由被害人另循民事
    途徑取回，故均不為沒收之諭知，併此敘明。
三、又被告因經營力生診所，另案自89年7 月至90年1 月間涉犯
    侵占罪，復於90年2 月間涉犯詐欺罪等案件，分別經自訴人
    李通寶、羅至善向台灣板橋地方法院提起自訴（原臺灣板橋
    地方法院90年自字第124 、167 號、96年自緝9 、10號），
    有臺灣高等法院被告前案紀錄表在卷可參，並經本院調閱上
    開案件卷宗確認無疑，然該案行為地點為台北縣，行為時間
    與本案相隔逾3 年，且經被告當庭表示本案與該案並無任何
    關係（本院卷第138 頁），故難認被告係基於概括犯意所為
    ，從而，該自訴部分與本案起訴部分無裁判上一罪關係，附
    此敘明。
據上論斷，應依刑事訴訟法第299 條第1 項前段，刑法第339 條
第1 項，刑法施行法第1條之1，判決如主文。
本案經檢察官乙○○到庭執行職務。
中    華    民    國    97    年    5     月    30    日
                  刑事第十六庭  審判長法  官  李代昌
                                      法  官  文昌
                                      法  官  梁淑美
以上正本證明與原本無異。
如不服本判決應於收受本判決後10日內向本院提出上訴書狀，並
應敘述具體理由，如未敘述上訴理由者，應於上訴期間屆滿後20
日內補提理由書狀於本院（均須按他造當事人之人數附繕本）「
切勿逕送上級法院」。
中    華    民    國    97    年    5     月    30    日
                                      書記官  林麗文
附錄本案論罪法條全文
  ┌──┬───────┬───────┐
  │編號│時間          │金額          │
  ├──┼───────┼───────┤
  │ 1  │94年11月22日  │20萬元        │
  ├──┼───────┼───────┤
  │ 2  │94年12月8日   │30萬元        │
  ├──┼───────┼───────┤
  │ 3  │95年1 月11日  │10萬元        │
  ├──┼───────┼───────┤
  │ 4  │95年1 月16日  │120萬元       │
  ├──┼───────┼───────┤
  │ 5  │95年2月6日    │80萬元        │
  ├──┼───────┼───────┤
  │ 6  │95年5月3日    │500萬元       │
  ├──┼───────┼───────┤
  │ 7  │95年7月4日    │350萬元       │
  ├──┼───────┼───────┤
  │ 8  │95年7 月26日  │100萬元       │
  ├──┼───────┼───────┤
  │ 9  │95年8 月11日  │8萬元         │
  ├──┼───────┼───────┤
  │ 10 │95年9 月12日  │10萬元        │
  ├──┼───────┼───────┤
  │ 11 │95年11月10日  │100萬元       │
  ├──┼───────┼───────┤
  │ 12 │95年12月4日   │150萬元       │
  ├──┼───────┼───────┤
  │ 13 │95年12月19日  │30萬元        │
  ├──┼───────┼───────┤
  │ 14 │96年1月3日    │590萬元       │
  ├──┼───────┼───────┤
  │ 15 │96年1 月30日  │50萬元        │
  ├──┼───────┼───────┤
  │總計│              │2148萬元      │
  └──┴───────┴───────┘


司法院資訊處製作；財團法人民間司法改革基金會備份。
